【裁判字號】    89,訴,525
【裁判日期】    900105
【裁判案由】    偽造文書
【裁判全文】
臺灣基隆地方法院刑事判決                          八十九年度訴字第五二五號
    公  訴  人  臺灣基隆地方法院檢察署檢察官
    被      告  甲○○
    選任辯護人  陳英鳳
                柯士斌
右列被告因偽造文書案件，經檢察官提起公訴（八十九年度偵字第一五七二號），本
院判決如左：
    主  文
甲○○行使偽造私文書，足以生損害於公眾及他人，處有期徒刑月，緩刑貳年。
附件一所示協議書上偽造之「丁○○」印文肆枚、「丙○○」印文枚，附件二所示
協議書上偽造之「丁○○」印文肆枚、「丙○○」印文枚均沒收。
    事  實
一、甲○○係于倫建設有限公司（下稱于倫公司）負責人，曾於民國（下同）八十四
    年十二月二十六日代表于倫公司與地主丁○○、丙○○就位於基隆市○○區○○
    段五四六、五五三、五五四地號土地簽定「委託承攬契約書」合建房屋。甲○○
    明知其與地主丁○○、丙○○簽定委託承攬契約書之際，雙方已就日後建物之共
    同使用部分約妥分配方式及分配比例（共同使用部分係指二樓樓梯人行道、汽車
    昇降機、一樓至七樓樓梯間、地下一、二層樓梯間、突三層、地下三層樓梯間、
    地下一層配電室、汽車昇降機、地下二層防空避難兼停車場），地主丁○○、丙○○並交付渠等印章授權甲○○依照委託承攬契約書之約定代辦房屋所有權第一
    次登記，詎甲○○於委託乙○○代書辦理該建物共同使用部分所有權登記之際，
    因發現其與地主約定之共同使用部分分配比例計算方式不公平，竟未事先徵得地
    主丁○○、丙○○之同意，擅自提供附件一、二所示與原約定分配比例不符之數
    據予乙○○，利用不知情之代書乙○○於八十八年四月二十八日在基隆市○○路
    三四號七樓之二事務所內，製作附件一、二所示之協議書，並盜用地主丁○○、
    丙○○之印章加蓋於其上而偽造私文書，繼於八十八年五月十日由不知情之乙○○代書持以行使，代向基隆市信義地政事務所申請辦理所有權第一次登記而行使
    偽造私文書，使基隆市信義地政事務所承辦公務員將此不實之事項登載於職務上
    所掌之建物登記簿公文書上，致地主丁○○、丙○○所受共同使用部分之分配比
    例提高而須依約補繳價差，足以生損害於地主丁○○、丙○○及地政機關對於建
    物所有權登記管理之正確性。
二、案經丁○○、丙○○訴請臺灣基隆地方法院檢察署檢察官偵查起訴。
    理  由
一、訊據被告甲○○，固坦承於簽定委託承攬契約書時，曾於于倫建設東明路規劃案
    中與告訴人丁○○、丙○○約定共同使用部分之分配比例，但事後伊未先徵得告
    訴人丁○○、丙○○之同意，委託乙○○代書另以附件一、二所示之分配比例製
    作協議書辦理建物所有權第一次登記之事實不諱，核與告訴人丁○○、丙○○之
    指述情節相符，復有委託承攬契約書暨于倫建設東明路規劃案一份、八十八年四
    月二十八日協議書二份、土地登記申請書二份、建物登記謄本三十份在卷為證，
    被告雖矢口否認其上開行為有何犯行，並辯稱：告訴人丁○○、丙○○交付印章
    予于倫公司並授權代辦建物所有權第一次登記，故伊係有權使用告訴人之印章，
    並非盜用告訴人印章；又伊之所以委託代書以附件一、二所示之分配比例製作協
    議書，係因于倫公司之前與告訴人約定之共同使用部分分配比例不符合公平原則
    ，伊為符合建築法規之規定，才請代書將分配比例更正以符公平，實際上更正分
    配比例之結果並不致生損害於告訴人云云。然查：告訴人雖均坦言曾將印章交付
    被告並委託被告代辦建物所有權第一次登記，惟觀諸本件委託承攬契約書第一條
    第五款之約定：「甲方（指地主）及甲方所指定之起造人同意提供木刻印章（或
    由乙方代刻）統一交由乙方（指于倫公司）使用管理，甲方及甲方所指定之人不
    得中途要求變更印章或要求取回，而乙方保證此私章除作為辦理建築線、土地複
    丈鑑界、地質鑽探、水電註銷、建物滅失、起造人名義變更、申請拆除執照、建
    築執照、使用執照、水電及工程進行中之必要手續外，不得作為有損壞甲方權益
    之任何用途‧‧‧」，足見告訴人交付印章之真意應係委託被告依照雙方所約定
    之分配比例辦理共同使用部分之所有權登記，並非概括授權被告自行計算共同使
    用部分之分配比例並辦理登記，否則告訴人即無庸事前大費周章與被告商討共同
    使用部分之分配比例問題，值故，被告若發現其與告訴人所約定之分配比例有違
    建築法規時，理應再與告訴人協商更正分配比例以符法律規定，若協商不成則應
    尋求法律途徑解決，而非事前未經告訴人同意即擅自使用告訴人之印章並依自己
    所認定之公平原則辦理所有權登記，是被告逾越授權範圍使用告訴人之印章加蓋
    於附件一、二所示之協議書上，即核與盜用印章之構成要件相符，又被告盜用告
    訴人印章之行為，實質上已造成告訴人因而需負擔比原契約約定更多之價款，被
    告所為難謂未生損害於告訴人，被告所辯均不足採信。本件事證明確，被告犯行
    洵堪認定。
二、核被告甲○○所為，係犯刑法第二百十六條、第二百十條之行使偽造私文書罪、
    第二百十四條使公務員登載不實罪。被告盜用告訴人印章之行為乃偽造私文書之
    階段行為，又偽造私文書之低度行為應為行使偽造私文書之高度行為所吸收，均
    不另論罪，僅論以行使偽造私文書罪。被告所犯行使偽造私文書罪與使公務員登
    載不實罪間，有方法結果之牽連關係，應依刑法第五十五條之規定從一重之使公
    務員登載不實罪處斷。公訴人雖未論及被告偽造並行使附件一所示協議書之犯行
    ，惟被告此部分行為核與經公訴人起訴偽造並行使附件二所示協議書之行為有實
    質上一罪之關係，亦為起訴效力所及，本院應併予審究，附此敘明。又被告利用
    不知情之代書乙○○犯罪，係間接正犯。爰審酌被告未經告訴人同意並逾越告訴
    人之授權範圍，擅自更改共同使用部分之分配比例辦理所有權登記，致告訴人因
    而負擔較多之價款，其行為確已違法，然被告之行為動機乃為符合共同使用部分
    之公平分配原則，其可責性較低及其犯罪後態度等一切情狀，量處如主文第一項
    所示之刑。末查，被告未曾受有期徒刑以上刑之宣告，有本院被告全國前案紀錄
    表在卷可稽，本次因一時失慮以致觸法，經此罪刑宣告，當已知所警惕而無再犯
    之虞，本院認被告前開所受宣告之刑以暫不執行為適當，爰併予宣告緩刑二年，
    以勵自新。
三、附件一所示協議書上偽造之「丁○○」印文四枚、「丙○○」印文三枚，附件二
    所示協議書上偽造之「丁○○」印文四枚、「丙○○」印文三枚，均應依刑法第
    二百十九條之規定宣告沒收。至於附件一、二所示之偽造協議書既非違禁物，亦
    非被告所有因犯罪所得之物，無庸併予宣告沒收，附此敘明。
據上論斷，應依刑事訴訟法第二百九十九條第一項前段，刑法第五十五條、第二百十
六條、第二百十條、第二百十四條、第二百十九條、第七十四條第一款，罰金罰鍰提
高標準條例第一條前段，判決如主文。
本案經檢察官周啟勇到庭執行職務。
中      華      民      國     九十     年      一      月      五      日
                                    臺灣基隆地方法院刑事第三庭
                        法  官  蔡 佳 玲
右正本證明與原本無異。
對於本件判決如有不服，應於收受送達後十日內，向本院提出上訴書狀，上訴於臺灣
高等法院，並按他造當事人之人數附具繕本。
                                            書記官  湯 惠 芳
中      華      民      國     九十     年      一      月     十二     日
附錄論罪法條
刑法第二百十條：
偽造、變造私文書，足以生損害於公眾或他人者，處五年以下有期徒刑。
刑法第二百十四條：
明知為不實之事項，而使公務員登載於職務上所掌之公文書，足以生損害於公眾或他
人者，處三年以下有期徒刑、拘役或五百元以下罰金。
刑法第二百十六條：
行使第二百十條至第二百十五條之文書者，依偽造、變造文書或登載不實事項或使登
載不實事項之規定處斷。


司法院資訊處製作；財團法人民間司法改革基金會備份。
